【裁判字號】    99,簡上,87
【裁判日期】    990608
【裁判案由】    詐欺
【裁判全文】
臺灣基隆地方法院刑事判決              99年度簡上字第87號
上  訴  人  臺灣基隆地方法院檢察署檢察官
即  公訴人
上  訴  人
即  被  告  丁○○
上列上訴人因被告詐欺案件，不服本院基隆簡易庭民國99年2 月
26日第一審判決（原審案號：99年度基簡字第175 號；聲請案號
：99年度偵字第120 號），提起上訴，暨移送併辦審理（99年度
偵字第1620號、第1731號、第1961號、第1962號），本院管轄第
二審之合議庭認不得依簡易判決處刑，改依通常程序審理，逕為
第一審判決如下：
    主      文
原判決撤銷。
丁○○無罪。
    理      由
一、聲請簡易判決處刑意旨略以：被告丁○○能預見提供金融機
    構帳戶存摺、金融卡及提款密碼予他人使用，可能幫助他人
    遂行詐欺取財犯行，仍不違背其本意，而基於幫助詐欺之不
    確定故意，將其母張美惠所開立之中華郵政股份有限公司基
    隆碇內郵局帳號000-00000000000000號帳戶之提款卡及密碼
    ，於民國98年12月15日晚間8時許，在基隆火車站對面之7-1
    1 便利商店前，交付與某真實姓名年籍不詳之詐欺集團成員
    ，嗣上揭詐欺集團成員意圖為自己不法之所有，基於詐欺之
    犯意聯絡，先於98年12月16日中午12時許，在露天拍賣網站
    上佯稱拍賣美金1000元之名義，致乙○○陷於錯誤，而於98
    年12月16日下午2 時29分許，在嘉義市○○○路12號郵局自
    動櫃員機將新臺幣（下同）31,500元匯至張美惠所有之上開
    帳戶；復於98年12月16日下午4 時30分許，在露天拍賣網站
    上佯稱拍賣遊樂園票券6 張之名義，致丙○○陷於錯誤，而
    於98年12月16日晚間10時14分許，在臺南縣永康市○○○街
    32號住處利用網路自動櫃員機將2,400 元匯至張美惠所有之
    上開帳戶，並於該款項匯入帳戶後，旋即提領一空，因認被
    告涉犯刑法第30條第1項前段、第339條第1 項幫助詐欺取財
    罪嫌。
二、按犯罪事實應依證據認定之，無證據不得認定犯罪事實；又
    不能證明被告犯罪者應諭知無罪之判決，刑事訴訟法第154
    條第2 項、第301 條第1 項前段分別定有明文。復按事實之
    認定，應憑證據，如未能發現相當證據，或證據不足以證明
    ，自不能以推測或擬制之方法，以為裁判基礎；又認定犯罪
    事實所憑之證據，雖不以直接證據為限，間接證據亦包括在
    內，然而無論直接或間接證據，其為訴訟上之證明，須於通
    常一般之人均不致有所懷疑，而得確信其為真實之程度者，
    始得據為有罪之認定。再按刑事訴訟法第161 條已於91 年2
    月8 日修正公布，其第1 項規定：檢察官就被告犯罪事實，
    應負舉證責任，並指出證明之方法。因此，檢察官對於起訴
    之犯罪事實，應負提出證據及說服法院之實質舉證責任。倘
    其所提出之證據，不足為被告有罪之積極證明，或其指出證
    明之方法，無從說服法院以形成被告有罪之心證，基於無罪
    推定之原則，自應為被告無罪判決之諭知。末按刑法關於犯
    罪之故意，係採希望主義，不但直接故意，須犯人對於構成
    犯罪之事實具備明知及有意使其發生之兩個要件，即間接故
    意，亦須犯人對於構成犯罪之事實預見其發生，且其發生不
    違背犯人本意始成立（最高法院40年台上字第86號、76年台
    上字第4986號、92年台上字第128 號、22年上字第4229號判
    例意旨參照）。
三、按被告以外之人於審判外之陳述，雖不符前四條之規定，而
    經當事人於審判程序同意作為證據，法院審酌該言詞陳述或
    書面陳述作成時之情況，認為適當者，亦得為證據。當事人
    、代理人或辯護人於法院調查證據時，知有第159 條第1 項
    不得為證據之情形，而未於言詞辯論終結前聲明異議者，視
    為有前項之同意。刑事訴訟法第159 條之5 定有明文。經查
    ，本件判決以下所引用審判外之言詞或書面陳述，性質上雖
    屬傳聞證據，惟經本院審理時予以提示並告以要旨，公訴人
    及被告均未於言詞辯論終結前聲明異議，依刑事訴訟法第15
    9 條之5 規定，自應例外賦予其證據適格之地位，而認其具
    有證據能力。
四、本件公訴人認被告丁○○涉犯刑法第30條第1 項前段、第33
    9 條第1 項幫助詐欺取財罪嫌，主要係以被告之供述、證人
    即被告母親張美惠之證言、證人即被害人乙○○、丙○○之
    證言、證人張美惠設於中華郵政股份有限公司基隆碇內郵局
    帳戶（帳號：000-00000000000000）開戶基本資料及交易明
    細表、中華郵政自動櫃員機交易明細表、中華郵政WebATM轉
    帳明細表各1 份，為其主要論據。訊據被告固坦承於98年12
    月15日晚間8 時許，在基隆火車站對面之7-11便利商店前，
    將系爭帳戶之提款卡及提款密碼，交予真實姓名年籍不詳之
    人之事實，然堅詞否認有何幫助詐欺取財之犯意，辯稱：其
    因看報紙應徵工作，該姓名年籍不詳之人要其交付金融機構
    之提款卡及密碼，供薪資轉帳之用，其不疑有他，惟因其設
    於郵局之帳戶未及申請提款卡，乃向其母親借用系爭帳戶提
    款卡及提款密碼，並於上開時、地，交予該姓名年籍不詳之
    人，其不知該姓名年籍不詳之人將之持以詐騙他人，其係遭
    受詐騙而交付系爭帳戶提款卡及提款密碼，並無幫詐騙集團
    詐取他人財物之故意等語。經查：
  (一)被告於98年12月15日晚間8 時許，在基隆火車站對面之7-11
    便利商店前，將其母張美惠所申設之系爭帳戶提款卡及提款
    密碼，交予真實姓名年籍不詳之人，嗣系爭帳戶遭詐騙集團
    利用作為向被害人乙○○、丙○○詐欺取財之入帳帳戶，而
    被害人乙○○、丙○○於遭詐騙集團成員施以如聲請簡易判
    決處刑意旨所指之詐術後，陷於錯誤，先後於98年12月16日
    下午2 時29分許、下午4 時30分許，分別匯款31,500元、2,
    400 元至系爭帳戶等情，固為被告所不爭執，且據證人即被
    害人乙○○、丙○○於警詢時指證在卷，並有系爭帳戶開戶
    及往來明細表1 份（見98年度偵字第120 號卷第14-15 頁）
    、郵政自動櫃員機交易明細表影本2 紙（乙○○匯款31,500
    元，見同上偵卷第12頁）、中華郵政WebATM轉帳明細表影本
    1紙（丙○○匯款2,400元，見同上偵卷第13頁）在卷可憑。
  (二)刑事法上幫助犯之成立須客觀上有幫助行為，主觀上有幫助
    故意，即行為人知他人係實施犯罪，且認識其行為將足以就
    他人所實施之犯罪發生助力為要件，若其行為雖在外觀上有
    對他人犯罪施以助力，然其對正犯之犯罪行為並無認識，即
    屬欠缺幫助故意，自難論以幫助犯。而提供自己帳戶予他人
    之原因非一，蓄意犯罪者固然不少，因被騙、遺失而成為被
    害人之情形，亦所在多有，非必然出於幫助他人實施犯罪之
    故意，是提供帳戶之人是否成立犯罪，自應依證據證明之。
    從而，被告固將系爭帳戶之提款卡及提款卡密碼交付予真實
    姓名年籍不詳之人，致詐騙集團成員得以持之為詐騙被害人
    乙○○、丙○○之工具，然被告於交付系爭帳戶資料時，有
    無容任他人使用而為幫助詐欺之犯意，檢察官自仍應舉出證
    據證明之，尚難逕以被告交付系爭帳戶資料予他人之客觀事
    實推認之。而查：
    1.觀諸被告提出之書證即98年12月15日自由時報分類廣告影
      本1 紙（見98年度偵字第120 號卷第26頁），其上載有「
      思銳國際商旅、接送司機、月休八天、薪優、待遇佳、男
      女不拘、享勞健保、兼職可、0000000000」等內容之廣告
      ，且被告於98年12月15日下午3 時13分18秒，確有以所使
      用之「0000000000」號行動電話與上開報載之「00000000
      00」號行動電話聯繫應徵司機事宜，亦有被告提出之通話
      錄音譯文及錄音光碟各1 份（見本院卷第21頁及該頁後附
      之光碟）與被告所使用之「0000000000」號行動電話自98
      年12月10日起至99年1 月9 日之明細帳單1 份（見本院卷
      第17-20 頁）存卷可憑，足徵被告辯稱係看報紙找工作，
      而交付系爭帳戶提款卡及提款密碼等情節，並非子虛。
    2.被告為找工作，經素不相識之人以薪資轉帳為由，要求被
      告提供系爭帳戶資料，竟未多加質問、亦未察覺此間不合
      理之處，即擅予提供，固與一般人所會採取之應對措施有
      所落差，然上開以一般常人智識程度及社會經驗可能判別
      其中有詐之推論，並不能排除另有因年紀尚輕或社會經驗
      不足，而不具此種警覺程度之人，況近來因人頭帳戶取得
      困難，詐騙集團成員為取得人頭帳戶，或以高價收購，或
      以詐騙方式取得，欺罔方式千變萬化，若一般人會因詐騙
      集團成員言詞相誘而陷於錯誤，進而交付鉅額財物，則金
      融帳戶之持有人因相同原因陷於錯誤，並交付存摺、提款
      卡洵有可能，自不能以吾等客觀常人智識經驗為基準，遽
      而推論被告必具相同警覺程度，而對「構成犯罪之事實必
      有預見」，此參諸一般人對於社會事物之警覺性或風險評
      估，常因人而異，且與受教程度、從事之職業、心智是否
      成熟，並無必然之關連，且觀諸詐騙集團之詐騙手法，經
      政府大力宣導及媒體大幅報導後，猶恆見高級知識分子受
      騙，益明此理。此參諸本院承辦99年度易字第146 號幫助
      詐欺取財案件所已知，該案被告陳思宇亦係觀看自由時報
      所載應徵司機廣告，而與本案被告丁○○相同，均係與「
      0000000000」號行動電話持用人聯絡，於99年1月7日交付
      所申辦之帳戶資料（被告陳思宇經本院判決無罪，見本院
      99年度易字第146 號判決、臺灣基隆地方法院檢察署檢察
      官99年度偵字第1119號起訴書）；又本院承辦99年度簡上
      字第71號被告黃琍禎幫助詐欺取財案件所已知，被告黃琍
      禎同因應徵工作而交付金融機構帳戶資料予真實姓名年自
      籍不詳之人，被告黃琍禎發覺後乃報警處理，經警循黃琍
      禎提供與詐騙集團聯絡之電話資料，果破獲該詐騙集團，
      嗣查獲員警及檢察官均認被告黃琍禎確係因應徵工作而遭
      詐騙集團詐取金融機構帳戶資料（被告黃琍禎經本院判決
      無罪，見本院99年度簡上字第71號判決、臺灣基隆地方法
      院檢察署98年度偵字第5008號起訴書），故而被告辯稱因
      遭受詐騙而交付系爭帳戶提款卡及提款密碼，並無幫助詐
      騙集團詐取他人財物之故意等語，即非全然無稽。
    3.又檢察官、警察職司偵查犯罪，對於發覺涉有犯罪嫌疑者
      ，自應積極主動偵查，以杜絕犯罪，並避免再有被害人受
      害。查被告於案發後之98年12月17日經中華郵政股份有限
      公司碇內郵局通知系爭帳戶遭詐騙集團利用為詐欺之工具
      後，即與母親張美惠主動前往基隆市警察局第三分局偵查
      隊報案稱系爭帳戶資料遭詐騙集團詐取，並提供詐騙集團
      所刊登之報紙廣告及其上所載聯絡電話「0000000000」予
      該分局承辦員警戊○○，詎職司追訴犯罪之員警竟未就被
      告提供之「0000000000」行動電話作深入之調查，放任詐
      騙集團繼續在同一報紙利用該行動電話號碼刊載應徵司機
      之廣告，有被告提出之99年1 月5 日、1 月18日、1 月23
      日自由時報廣告各1 份附卷可查（見本院卷第22-27 頁）
      ，致前述本院所承辦99年度易字第146 號幫助詐欺取財案
      件中，被告陳思宇猶與上開行動電話持用人聯絡，因而受
      詐騙交出所申辦之金融機構帳戶資料，且該案另有被害人
      受詐騙後，將款項匯入被告陳思宇所申辦之金融機構帳戶
      內，本案員警實有怠於偵查之處，且二相比較本案與本院
      所承辦之99年度簡上字第71號判決被告黃琍禎幫助詐欺取
      財案件，本案被告丁○○及99年度簡上字第71號被告黃琍
      禎均於發覺帳戶遭詐騙集團利用後，將渠等與詐騙集團聯
      繫之電話號碼告訴承辦員警，99年度簡上字第71號案件之
      承辦員警積極偵查後，破獲實施詐欺之正犯，因而確認被
      告黃琍禎係遭詐騙交出金融機構帳戶資料，而本案承辦員
      警因未積極偵查（見戊○○警員於本院99年5 月25日審判
      時之證言），結果被告丁○○即遭認定有幫助詐騙集團實
      施詐欺之故意，由此可知，因承辦員警有無積極追查詐欺
      集團幕後首腦之結果，竟攸關被告有無幫助詐欺取財故意
      之認定，此甚為不合理至明，且據此更可推知提供帳戶資
      料之人亦有係遭詐騙集團詐騙之可能，從而本院要難接受
      檢察官以下述間接推理方式，逕以認定被告於交付系爭帳
      戶資料時，具有容任他人使用之幫助詐欺之故意。
    4.至檢察官雖以：「金融帳戶存摺（帳號）、提款卡、電話
      語音轉帳密碼係一般人均會謹慎妥善保管之物，被告應知
      流落他人之手可能產生風險與危害，而一般薪資轉帳取得
      ，僅須存簿封面影本供匯款作業使用即可，又何須將提款
      卡及密碼均交付他人？」「按金融存款帳戶攸關存戶個人
      財產權益之保障，非與本人有密切關係，一般人皆不致輕
      易提供他人使用，參以近年來利用人頭帳戶以行詐騙之事
      時有所聞，報章雜誌及新聞均多所宣導，是避免此等專屬
      性甚高之金融機構帳戶被不法行為人利用為與詐財有關之
      犯罪工具，應係一般生活認知所易於體察之常識。被告所
      辯，既未能舉證以實其說，亦與吾人日常生活經驗法則相
      悖」等間接推理（見聲請簡易判決處刑書第2 頁之記載）
      ，認被告所辯與常情有違，並據以認定被告對於交付系爭
      帳戶資料，因此導致他人受騙而匯款至其帳戶顯應有所認
      識，且對此犯罪事實之發生並不違反其本意，是被告自有
      幫助該詐欺集團詐欺取財之未必故意至明。然此僅係檢察
      官自從事犯罪偵查工作者之角度，以間接推論之方式，認
      定被告具有幫助詐欺之故意，卻完全忽略被告僅係一般民
      眾，對詐騙集團詭譎多變之詐騙技倆，非當然知悉，對於
      存摺、提款卡交付他人，可能被詐騙集團利用充作詐騙他
      人之工具，亦未必有認識。尤其，以一個正常理性人來說
      ，豈有無償提供自己帳戶予詐欺集團使用（檢察官起訴被
      告係無償提供系爭帳戶資料），讓詐欺集團得以隱身幕後
      ，享受鉅額不法暴利，無端讓自己接受檢警追查，負擔刑
      責之理，此點不合情理至極之事，反而未見檢察官有何論
      述。是以檢察官在被告否認犯罪下，未指揮員警積極追查
      認定被告犯罪之證據，僅依間接推論，即謂被告所辯不可
      採信，並更進一步指被告係基於不確定故意將帳戶資料交
      付詐欺集團，實不足取。
五、綜上所述，系爭帳戶雖遭詐欺集團利用作為詐欺取財之入帳
    帳戶，然被告交付提款卡、密碼予詐欺集團，既係因求職受
    騙而交付，難認被告對於交付之帳戶資料將遭詐欺集團使用
    作為行騙之工具有所認識，則被告有無提供上開帳戶供他人
    為詐欺取財使用之動機與目的，即有合理懷疑存在。公訴人
    所舉之證據，尚無法證明被告確有幫助詐欺取財之犯意，且
    本院綜合公訴人所提出之證據及卷內之所有直接及間接證據
    後，認為尚無法達到令通常一般之人均不致於有所懷疑，而
    得確信被告確有公訴人所指上開幫助詐欺取財之犯行。此外
    ，復查無其他積極之證據，足資證明被告確有上開幫助詐欺
    取財之犯行，揆諸首揭法條及判例、判決意旨，應認不能證
    明被告犯罪，依法應為被告無罪之諭知。
六、本件檢察官起訴被告涉犯幫助詐欺取財罪嫌部分，既經本院
    認定被告無罪，自與檢察官函請併辦部分（臺灣基隆地方法
    院99年度偵字第1620號、第1731號、第1961號、第1962號）
    ，不具有想像競合之裁判上一罪關係，上開檢察官函請併辦
    部分，自應退由檢察官另為適法之處理，併此敘明。
七、檢察官聲請簡易判決處刑之案件，經法院認為有第451 條之
    1 第4 項但書之情形者，應適用通常程序審判之，刑事訴訟
    法第452 條定有明文。本件應對被告諭知無罪之判決，業如
    前述，原審法院本不得適用刑事訴訟法第七編所定之簡易程
    序對其論罪科刑，而應依刑事訴訟法第452 條規定適用通常
    程序為審判；且地方法院對被告為簡易判決處刑後，經提起
    上訴，地方法院合議庭認應為無罪判決之諭知者，依刑事訴
    訟法第455 條之1 第3 項準用同法第369 條第2 項之規定意
    旨，應由該地方法院合議庭撤銷簡易庭之判決，改依第一審
    通常程序審判（最高法院91年度台非字第21號判決意旨參照
    ）。本案既不能證明被告犯罪，原審遽為被告有罪之判決，
    顯有違誤，被告上訴意旨否認犯罪，為有理由，應由本院合
    議庭撤銷原判決，自為第一審無罪之判決。
據上論斷，應依刑事訴訟法第455 條之1 第1 項、第3 項、第45
2 條、第369 條第1 項前段、第364 條、第301 條第1 項前段，
判決如主文。
本案經檢察官甲○○到庭執行職務。
中    華    民    國    99    年    6     月    8     日
                刑事第一庭審判長法  官  王福康
                                法  官  鄭培麗
                                法  官  劉桂金
以上正本證明與原本無異。
如不服本判決應於收受送達後10日內向本院提出上訴書狀，並應
敘述具體理由；其未敘述上訴理由者，應於上訴期間屆滿後20日
內向本院補提理由書(均須按他造當事人之人數附繕本)「切勿逕
送上級法院」。
中    華    民    國    99    年    6     月    8     日
                                書記官  劉如純

司法院資訊處製作；財團法人民間司法改革基金會備份。
